【裁判字號】    95,上易,15
【裁判日期】    950524
【裁判案由】    返還不當得利等
【裁判全文】
臺灣高等法院民事判決                95年度上易字第15號
上  訴  人  復谷股份有限公司
法定代理人  乙○○
被上訴人    優海國際物流有限公司
法定代理人  甲○○
訴訟代理人  邱基祥律師
上列當事人間返還不當得利等事件，上訴人對於民國94年12月5
日臺灣臺北地方法院94年度訴字第5397號第一審判決提起上訴，
本院於95年5月10日言詞辯論終結，判決如下：
    主  文
上訴駁回。
第二審訴訟費用由上訴人負擔。
    事實及理由
壹、程序部分：
一、被上訴人於民國（下同）94年10月3日變更公司名稱為優海
    國際物流有限公司，有公司變更登記表影本在卷可稽 (見本
    院卷第115、116頁)，核先敘明。
二、上訴人原主張依不當得利及侵權行為之法律關係為本件之請
    求，嗣於本院審理中變更其法律關係為不完全給付之損害賠
    償請求 (見本院卷第6頁)，嗣再主張依侵權行為損害賠償及
    不完全給付之損害賠償為本件請求 (見本院卷第66頁)，其
    請求基礎事實相同，且不甚礙被上訴人之防禦及訴訟之終結
    ，核與民事訴訟法第255條第1項第2、7款規定相符，被上訴
    人雖不同意，亦應准許之。
貳、實體部分：
一、上訴人起訴主張：上訴人與被上訴人合夥承購食用乾黑木耳
    （下稱系爭貨物），並簽訂合約書一紙。因系爭貨物屬政府
    未開放進口之中國大陸貨物品項，雙方乃約定上訴人同意將
    貨物退運至香港，由被上訴人配合之船公司運往第三國加工
    製造包裝後，再安排後續運輸通關事宜，每公斤承運費用以
    新台幣（下同）50元計。嗣系爭貨物於94年6月28日由高雄
    港出口運至香港，由香港TRADE WAYS EXPRESS（HK）CO.,
    LTD在香港碼頭換裝貨櫃後，被上訴人未依合約書約定將系
    爭貨物轉口第三國加工方式進貨，即於94年7月8日運返基隆
    。查依據船公司裝船、海運費、海關進口稅捐、碼頭報關運
    輸操作費等，系爭貨物運費實際為每公斤23.7元，逾此部分
    之每公斤26.3元即屬不當得利，被上訴人應退還642,193.8
    元，而上訴人持有50%股份，上訴人自得請求其中所屬
    321,096 元。又上訴人將持有系爭貨物169箱銷售予訴外人
    景彬工業股份有限公司 (下稱景彬公司)朱篤二，惟遭其拒
    絕，並謂：「台北世順船務代理公司甲○○之來貨係『賊貨
    ，不明來路貨‧‧‧』」，致上訴人在台灣內銷市場經營逾
    20年之商譽受損，為此並請求200,000元。爰依不當得利、
    債務不履行、不完全給付及商譽受損之侵權行為損害賠償法
    律關係，提起本件之訴。並於本院上訴聲明：(一)原判決廢棄
    (二)被上訴人應返還上訴人321,096元及賠償商譽損害200,000
    元。
二、被上訴人則以：按合約書第3條並無上訴人所稱應運往第三
    國加工製造之事宜，被上訴人配合之船務已依合約精神確實
    完成運送責任，其如數支付合約費用，並無不當，雙方亦不
    得干涉實際配合之船務公司之成本及利潤。又查，被上訴人
    於94年7月20日通知上訴人其應支付第一個貨櫃進口運費之
    一半金額即203,025元，上訴人嗣於94年7月21日交付第一銀
    行長安分行開立面額203,025元之票據予被上訴人，並要求
    安排當天下午拖車運至上訴人所指定之彰化倉庫，對於運費
    並無疑問。待至第二貨櫃、第三貨櫃完成交付，上訴人亦僅
    於94年8月19日以傳真文件就介紹人佣金、發票稅有疑慮。
    至上訴人所稱訴外人景彬公司稱賊貨一事，惟被上訴人不識
    景彬公司朱篤二，且依合約書第1條及退運出口資料，系爭
    貨物來源為上訴人負責承購，被上訴人僅負責承運運輸事宜
    ，貨物不明責任本應由上訴人負擔等語以資抗辯。並於本院
    答辯聲明：上訴駁回。
三、兩造不爭執之點：（見本院95年4月4日準備程序筆錄，本院
    卷109頁）
(一)兩造合夥承購系爭貨物，並簽立合約書一紙，約定系爭貨物
    由被上訴人配合之船務公司安排後續運輸通關事宜，每公斤
    承運之運費為50元。
(二)上開運費，上訴人已依約給付被上訴人。
    以上事實，為兩造所不爭執（見本院同上筆錄），並有合約
    書、運費收款通知、運費入帳之存摺影本等在卷可按 ( 見
    原審卷第6、25、26頁)，自堪信為真。
四、兩造爭執之點：本件經本院於95年4月4日與兩造整理並協議
    簡化之爭點為（見本院同上筆錄，本院卷110頁）：
(一)上訴人有無不當得利請求權？
(二)被上訴人有無侵害上訴人之商譽？若有，其損害金額如何計
    算？
(三)被上訴人有無債務不履行？若有，上訴人是否因此遭受損害
    ，其損害之金額如何計算？
五、關於上訴人有無不當得利請求權？
(一)上訴人主張被上訴人依約負有將系爭貨物運至第三國加工之
    義務，然被上訴人違約未為，故應返還不當得利云云，惟為
    被上訴人否認。按無法律上之原因而受利益，致他人受損害
    者，應返還其利益。雖有法律上之原因，而其後已不存在者
    ，亦同，民法第179條固定有明文。惟查，兩造所不爭執之
    系爭合約書第3條業已載明「甲方（即上訴人）同意貨物退
    運至香港後，由乙方（即被上訴人）配合之船務公司安排後
    續運輸通關事宜，每公斤承運之運費為新台幣伍拾元整」（
    見原審卷第6頁），僅約定系爭貨物退運至香港後，「由被
    上訴人負責配合之船務公司安排後續運輸通關事宜」，而觀
    之合約書之其他條文（即第1、2、4條），除約定甲方之應
    作為義務及所需費用外，並約定雙方合夥各人所占之股份暨
    利潤之分配，均以各人50%計算，亦無上訴人所稱應將系爭
    貨物送至第三國加工之約定，是上訴人主張被上訴人未將系
    爭貨物運往第三國，而逕運返基隆係有違合約書之約定云云
    ，核與系爭合約書之約定並不相符，並無可取。
(二)次查兩造約定系爭貨物之每公斤承運運費為50元，不惟有系
    爭合約書第3條之約定可稽，復有被上訴人自行核計之費用
    款項結清表（見原審卷第16頁、第31頁）可考，兩造既已於
    合約約定運費計算標準為每公斤承運費50元，僅須被上訴人
    依約完成運送，無論被上訴人之運送成本及利潤為何，上訴
    人即應按每公斤50元給付被上訴人承運費。被上訴人既已依
    約完成運送，其依兩造間之運費約定收取每公斤貨物承運為
    50 元之運費，顯非無法律上之原因而受利益，抑且上訴人
    於本院審理時，亦自承不再依不當得利法律關係而為請求，
    則上訴人空言主張被上訴人就系爭貨物支出之實際運費為每
    公斤23.7元，逾此部分之每公斤26.3元即屬不當得利，並據
    此要求上訴人應予返還不當得利云云，即屬無據。
六、關於被上訴人有無侵害上訴人之商譽？若有，其損害金額如
    何計算？
(一)按侵權行為損害賠償之債，須損害之發生與加害人之故意或
    過失加害行為間有相當因果關係，始能成立，故上訴人主張
    被上訴人侵權行為，自應就其主張負舉證責任。
(二)上訴人主張伊遭訴外人朱篤二指稱伊所販賣之貨物係「賊貨
    ，不明來路貨」，使伊商譽受損，應由被上訴人負責賠償云
    云，復陳稱「‧‧‧朱先生說我這是賊貨，因為被上訴人與
    朱先生的客戶之前有商業上糾紛，我這169箱交給朱先生，
    朱先生轉給他朋友‧‧‧他朋友告訴朱先生這是甲○○的貨
    這是賊貨，所以我受損害‧‧‧」（見原審卷第32頁）云云
    ，惟為被上訴人所否認，並稱不認識朱篤二或其友人等語，
    而上訴人復未能舉證以實其說，自難信為真實。況縱上訴人
    所言屬實，惟依系爭合約書第1條之約定，系爭貨物亦係上
    訴人採購取得（見原審卷第6頁），由兩造共同進行銷售，
    準此，系爭貨物果係來路不明者，亦係上訴人所肇致，自應
    由上訴人負責。此外，上訴人復未能舉證證明其商譽受有何
    等之損害，及被上訴人與伊商譽所受之損害間有何因果關係
    。是上訴人主張被上訴人應賠償伊之商譽受損200,000元，
    亦屬無據。
七、關於被上訴人有無債務不履行之不完全給付情形？若有，上
    訴人是否因此遭受損害，其損害之金額如何計算？
(一)依兩造所不爭執之系爭合約書第3條約定觀之，既明訂「甲
    方(上訴人)同意貨物退運至香港後，由乙方配合之船務公司
    安排後續運送通關事宜，每公斤承運之運費為新台幣50元整
    」，而被上訴人之船務公司業已完成運輸通關，完成運送之
    義務，上訴人按每公斤50元計算支付之運費，則係依上該合
    約第3條之約定履行合約義務，上訴人即任何無損害可言，
    況合約既已明訂船務公司之運費計算標準，自不容上訴人於
    船務公司運送後再干涉船務公司之成本及利潤或以自提之進
    口運費計算表來爭執運費之計算問題。本件兩造間並無系爭
    貨物應運往第三國加工製造之約定，均已如上述，則被上訴
    人已依約履行其運送之義務，自無債務不履行之問題。而上
    訴人亦係依合約書規定給付運費，乃履行其合約義務，亦無
    損失可言。
(二)此外，上訴人對於被上訴人究有何債務不履行或不完全給付
    情形，及上訴人因而受有如何之損害等情，亦未能舉證以實
    其說，其空言為上述主張，尚屬無據。
八、綜上所述，上訴人之主張，均為不足採。從而，上訴人本於
    不當得利、侵權行為、債務不履行、不完全給付等法律關係
    ，請求被上訴人給付321,096元及賠償商譽損害200,000元，
    為無理由，不應准許。原審為上訴人敗訴之判決，核無不合
    。上訴意旨指摘原判決不當，求予廢棄改判，為無理由，應
    駁回其上訴。
九、本件事證已臻明確，兩造其餘主張及舉證，與本件判決結果
    無涉，毋庸一一審酌，併予敘明。
參、據上論結，本件上訴為無理由，依民事訴訟法第449條第1項
    、第78條，判決如主文。
中    華    民    國    95    年    5     月    24    日
            民事第十四庭 審判長法  官  許正順
                               法  官  張  蘭
                               法  官  魏麗娟
正本係照原本作成。
不得上訴。
中    華    民    國    95    年    5     月    25    日
                               書記官  曾瓊安


司法院資訊處製作；財團法人民間司法改革基金會備份。
